【裁判字號】    97,訴,2566
【裁判日期】    980611
【裁判案由】    返還不當得利
【裁判全文】
臺灣板橋地方法院民事判決              97年度訴字第2566號
原      告  乙 ○○○ ○ ○.
                        ING.
法定代理人  甲○○○○○  ○○.
訴訟代理人  洪耀臨律師
複代理人    徐嶸文律師
被      告  亞格斯實業有限公司
法定代理人  丁○○
訴訟代理人  丙○○
上列當事人間請求返還不當得利事件，經本院於民國98年5 月14
日言詞辯論終結，判決如下：
    主  文
被告應給付原告美金玖萬肆仟陸佰捌拾肆點捌元，及自民國九十
七年七月二日起至清償日止，按年息百分之五計算之利息。
訴訟費用由被告負擔。
本判決第一項於原告以新臺幣壹佰萬元為被告供擔保後，得假執
行；被告倘以新臺幣參佰壹拾萬伍仟陸佰陸拾壹元為原告預供擔
保，得免為假執行。
    事實及理由
一、本件原告為外國法人，故本件性質上係屬涉外民事事件。就
    涉外民事事件之國際管轄權，現行法律雖無明文，惟原告公
    司既係主張：被告於無法律上之原因受有利得，並致原告受
    損，而依據不當得利之法律關係提起本訴，參酌我國民事訴
    訟法第2 條第2 項之規定：「對於私法人或其他得為訴訟當
    事人之團體之訴訟，由其主事務所或主營業所所在地管轄。
    」，應認對於被告營業所在我國境內之涉外不當得利事件，
    我國法院即具有國際管轄權，是則本院就本件訴訟自有管轄
    權。復按關於由不當得利而生之債，依事實發生地法，涉外
    民事法律適用法第8 條定有明文，本件事實發生地為既發生
    於我國境內，即應適用中華民國法律為其裁判之準據法，併
    此敘明。
二、原告主張：兩造曾於民國96年1 月至7 月有短暫業務往來，
    嗣即未再有任何貿易來往。原告於97年6 月3 日因會計作業
    疏失誤將一筆美金9 萬4,684.8 元款項匯入被告開設於華南
    商業銀行帳戶（帳號000000000000號）。原告發現誤匯後，
    隨於97年6 月26日委請律師發函向被告說明，請被告將前開
    款項返還原告。被告於97年7 月1 日收受前開函文後，表明
    前開款項係原告公司未結清之欠款，是拒絕返還。原告為避
    免誤解，再發函通知被告表明原告並未積欠被告任何款項，
    然被告仍不返還，爰本於不當得利法律關係提起本訴，請求
    被告返還所受利得等情。併為聲明：除供擔保金額外，如主
    文所示。
三、被告抗辯：兩造間確至96年7 月底止，即未再有交易。依兩
    造間交易之內容，96年度原告應給付貨款共計美金58萬3,43
    8.54元，原告僅給付美金28萬8923.4元，故尚積欠美金29萬
    4515.14 元未付。是97年原告所匯入美金9 萬4,684.8 元用
    來充抵原告所積欠貨款仍有未足，故無不當得利情事。關於
    原告所主張清償明細（詳卷附附件2-1），其中有關匯款至
    Yuloon Nisson （裕隆日產汽車股份限公司，下稱裕隆公司
    ）部分不能證明係清償兩造間之貨款。即本件交易過程，乃
    由被告向裕隆公司購買汽車零件，再出貨予原告，因此對被
    告而言，於受領原告匯款給付價金後，被告即應轉付裕隆公
    司貨款，並且依此交易關係開立發票。裕隆公司雖回函前述
    匯款均用以充抵被告對裕隆公司之債務，然應如何對應於被
    告負欠裕隆公司之會計帳目，並涉及稅賦核課，是有進步確
    認之必要等語。併為答辯聲明：原告之訴駁回；如受不利判
    決願供擔保，請免為假執行。
四、兩造不爭執之事項：
  (一)原告於97年6 月3 日將一筆美金9 萬4,684.8 元款項匯入被
    告開設於華南商業銀行帳戶等情，並有匯款單據1 份（詳原
    證1） 附卷可佐。
  (二)原告於97年6 月26日委請律師發函通知被告請將系爭美金9
    萬4,684.8 元匯款返還；被告於97年7月1日收受前開律師函
    等情，並有律師函及回執（詳原證2）在卷可查。
  (三)兩造間曾於96年間有貿易往來。交易模式為：被告向裕隆公
    司購買汽車零件，再將汽車零件出售予原告（被告賺取其中
    價差；各別存在2 個買賣契約）。故原告應將買賣貨款給付
    予被告；裕隆汽車得向被告請求之貨款，則與原告無涉。又
    兩造間之買賣價金，總計為美金58萬3,438.54元（包含96
    年1 月18日出口總價美金10萬6,380 元。96年3 月21日出
    口總價美金9 萬1,300 元。96年4 月18日出口總價美金10
    萬470 元。96年4 月26日出口總價美金5 萬3,190 元。
    96年7 月4 日出口總價美金3 萬1,158.54元。96年8 月2
    日出口總價美金20萬940 元。）除前開交易外，兩造間別無
    他筆交易等情，並有出口報單6 紙（詳附件1-4 至1-9） 在
    卷可佐。
  (四)原告所提出附件二匯款單據（共13筆）形式為真正。其中5
    筆係匯入裕隆公司帳戶；其餘匯入被告帳戶。
  (五)卷附裕隆公司於98年3 月31日裕日（C） 字第98-00042號函
    內容形式為正。
五、原告主張：兩造間貿易往來交易款業已結清，原告於97年6
    月3 日將一筆美金9 萬4,684.8 元款項匯入被告帳戶，係基
    於錯誤而為。原告既無負欠被告任何債務，被告即無法律上
    原因收受前開款項，爰依不當得利法律關係請求被告返還等
    情。被告抗辯：原告所匯入前開款項，係用以充抵系爭美金
    58萬3,438.54元貨款之一部，被告並非法律上原因收受前開
    款項等語。是本件兩造之爭點在於系爭美金58萬3,438.54元
    （承前述，兩造間除前開貨款交易外，別無他筆債權、債務
    關係存在。）原告是否已清償完竣。經查：
  (一)被告自承原告已清償部分，包含：(1)96年1 月17日匯入美金
    5 萬6,270 元。(2)96年3 月21日匯入美金4 萬1,290 元。(3)
    96年4 月17日匯入美金5 萬460 元。(4)96年4 月24日匯入2
    萬8,180 元。(5)96年7 月3 日匯入美金1 萬2,183.64元。(6)
    96年7 月31日匯入美金10萬539.76元，合計美金28萬8,923.
    4 元。此部分核與原告所提出附件2-1 編號2 、7 、9 、10
    、12、13互核相符（由於銀行作業之時間差，故匯入時間差
    距1 天；另肇於每筆匯款應扣美金10元手續費，故每筆金額
    差距美金10元，故雖形式未盡相同，但實質並無差異，附此
    敘明。）。是以，扣除後，原告應付貨款餘美金29萬4,515.
    14元（583,438.54-288,923.4=294,515.14） 。
  (二)有關原告主張：(1)95年10月3 日匯入美金3 萬5,964.5 元。
    (2)95年12月20日匯入美金1 萬8,824 元，均匯至被告帳戶部
    分（附件2-1 編號3 、5） ，扣除每筆各美金10元手續費後
    ，共為美金5 萬4, 768.5元（35,954.5+18,814=54,768.5）
    等情，有匯款單2 份在卷可佐（詳附件2-4 ；2-6） ，可信
    為真正。被告雖否認95年間之匯款可用以抵充系爭美金58萬
    3,438.54元之交易。惟承前述，兩造既不爭執，彼等除96年
    間之交易外，別無他筆交易，前開款項自得充抵96年交易款
    。即原告主張：其等於95年間下單，於96年間進行交易，故
    於95年底先行支付部分款項，並無違交易原則等語，應屬有
    據。即再扣除此部分款項後，系爭貨款餘美金23萬9,746.64
    元（294,51 5.14-54,768.5=239,746.64）。
  (三)原告復主張：(1)95年12月13日匯入美金5 萬元。(2)95年11月
    8 日匯入美金5 萬元。(3)96年3 月12日匯入美金7 萬5,000
    元。(4)96年3 月22日匯入美金1 萬9,000 元。(5)96年6 月15
    日匯入美金10萬元（附件2-1 編號1 、4 、6 、8 、11），
    均匯至裕隆公司帳戶。此部分乃依被告指示匯款至裕隆公司
    帳戶，自亦得抵充系爭貨款債務等情，業據提出匯款單據5
    份為佐（詳附件2-2 ；2-5 ；2-7 ；2-8 ；2-11）。另經本
    院依聲請函詢裕隆公司，就前開5 筆匯入金額查覆是否用以
    清償被告公司對裕隆公司負欠債務，經裕隆公司於98年3 月
    31日以裕日（C） 字第98-00042號函覆：原告公司確實有於
    文列日期電匯前開5 筆金額（每筆均有代扣手續費美金10元
    ）至裕隆公司指定帳戶，前項匯款均已沖銷被告公司對裕隆
    公司所負欠債務等情。經本院調查之結果，認倘原告非依被
    告指示，衡情並無可能逕自匯款入裕隆公司帳戶；且倘原告
    非依被告指示匯款，其擅匯入裕隆公司之金額，亦無可能經
    裕隆公司函覆乃用以抵充被告負欠裕隆公司之債務，是原告
    前開主張，應可認為真正。即前開5 筆匯款（每筆扣美金10
    元）總額達29萬3,950 元，已逾前述原告所負欠餘款，原告
    主張系爭58萬3,438.54元已清償完竣等情，應可認為真正。
  (四)至被告請求傳訊證人李孟非（被告公司實際為交易之人）以
    釐清被告與裕隆公司間貨款清償情形及原告是否清償系爭貨
    款完竣；及聲請再函詢裕隆公司，請其詳予說明原告匯入金
    額充抵被告公司負欠裕隆公司何筆帳款債務部分。或涉李孟
    非與被告公司間糾葛；或涉稅賦之核課；抑或裕隆公司與被
    告公司間帳務扣抵核對，惟與前述原告已經清償系爭貨款之
    結果，並無直接關聯，此部分自無再傳訊及調查之必要，附
    此敘明。
六、綜上所述，被告對原告於97年6 月3 日匯入其帳戶之美金9
    萬4,684.8 元款項，並無收受之法律上原因。從而，原告依
    不當得利法律關係請求被告返還前開款項，並自催告返還之
    翌日（即97年7 月2 日）起至清償日止，按年息5%計算之法
    定遲延利息，為有理由，應予准許。
七、兩造均陳明願供擔保，請准宣告假執行或免為假執行宣告，
    經核均無不合，爰各酌定相當之擔保金額准許之。
結論：原告之訴為有理由，依民事訴訟法第78條、第390 條第2
項、第392條，判決如主文。
中    華    民    國    98    年    6     月    11    日
                  民事第一庭    法  官  黃信滿
以上正本係照原本作成
如對本判決上訴，須於判決送達後20日內向本院提出上訴狀
中    華    民    國    98    年    6     月    11    日
                                書記官  林月蓉


司法院資訊處製作；財團法人民間司法改革基金會備份。
